臺灣臺南地方法院刑事判決　　　
111年度原金訴字第4號
公  訴  人  臺灣臺南地方檢察署檢察官
被      告  楊子緯



選任辯護人  郭廷慶律師
被      告  沈書賢


上列被告等因詐欺等案件，經檢察官提起公訴（110年度偵字第7
303、14137、16127號），被告等於準備程序中就被訴事實為有
罪之陳述，經本院合議庭裁定由受命法官獨任以簡式審判程序審
理，判決如下：
    主  文
楊子緯犯三人以上共同冒用公務員名義詐欺取財罪，共三罪，各
處有期徒刑壹年貳月，應執行有期徒刑壹年陸月。
沈書賢共同犯侵占罪，處有期徒刑陸月，如易科罰金，以新臺幣
壹仟元折算壹日。
    事  實
一、楊子緯於民國110年2月間，加入真實姓名年籍不詳，暱稱「
    旗開得勝」之犯罪組織，負責招募車手陳家豪（另行審結）
    、指示車手領款，依其智識程度及社會生活經驗，可預見對
    方應係詐欺集團成員，倘依指示從事上述工作，除將成為遂
    行詐欺犯罪之一環，使他人致生財產損害外，並得以隱匿或
    掩飾不法所得之去向，同時亦將因而參與以實施詐欺為手段
    ，具持續性、牟利性及結構性之詐欺犯罪組織，然為求賺取
    報酬，竟基於參與犯罪組織之不確定故意，加入詐欺集團犯
    罪組織，而與本案詐欺集團成員共同為下列行為：
㈠、基於意圖為自己不法所有冒用公務員名義，3人以上共同詐欺
    取財及掩飾、隱匿詐欺犯罪所得之去向、所在之故意，由詐
    騙集團之不詳成員於110年3月9日10時許，佯裝中華電信公
    司客服人員撥打電話予溫清榕，佯稱其積欠電話費未繳且涉
    及刑事犯罪，嗣再分別佯裝警察、檢察官聯繫溫清榕，詐稱
    其名下帳戶已涉及洗錢，須提出帳戶內之款項以供監管云云
    ，因此致溫清榕陷於錯誤，自其帳戶內提領新臺幣（下同）
    43萬2千元現金，再依指示於同日16時14分許，將現金置放
    在其臺南市○○區○○路000號住處前騎樓下某機車之置物籃內
    。嗣陳家豪再依楊子緯、詐騙集團其他上游成員之指示，於
    同日16時18分許前往上址溫清榕住處外騎樓，自機車置物籃
    內拾取溫清榕所置放之現金43萬2千元；並依指示將款項攜
    至臺灣高鐵臺中站4號出口對面之停車場，交付予集團內之
    其他不詳成員。
㈡、基於意圖為自己不法所有冒用公務員名義，3人以上共同詐欺
    取財、以不正方式由自動付款設備詐取財物及掩飾、隱匿詐
    欺犯罪所得之去向、所在之故意，由詐騙集團之不詳成員於
    110年3月13日10時許，佯裝中華電信公司客服人員撥打電話
    予李明河，佯稱其積欠電話費未繳且涉及刑事犯罪，嗣再分
    別佯裝警察、檢察官聯繫李明河，詐稱其名下帳戶已涉及洗
    錢，須提供金融帳戶存摺、提款卡以供調查云云，因此致李
    明河陷於錯誤，將其所申設之國泰世華商業銀行股份有限公
    司（下稱：國泰世華銀行）000-000000000000號帳戶（活期
    儲蓄存款帳戶，下稱李明河國泰世華銀行帳戶）、00000000
    0000號帳戶（外匯綜合存款帳戶）、兆豐國際商業銀行股份
    有限公司（下稱：兆豐銀行）000-00000000000號帳戶、臺
    灣新光商業銀行股份有限公司（下稱：新光銀行）綜合理財
    帳戶之存摺共4本、提款卡共3張及經李明河簽名、捺印之白
    紙1張等物置入牛皮紙袋，依指示於同日14時3分許，將前開
    牛皮紙袋置放在李明河臺南市○○區○○路00巷00弄00號5樓住
    處門外之信箱內。嗣陳家豪再依楊子緯、詐騙集團其他上游
    成員之指示，於同日14時許前往上址李明河住處外，自信箱
    內拾取李明河所置放之存摺、提款卡等物；另陳中龍（另行
    審結）亦依指示，2人於附表一編號1至8所示之時間、地點
    ，提領李明河國泰世華銀行帳戶內如附表一編號1至8所示之
    款項，並上開帳戶存摺、提款卡連同其提領之現金，一併交
    付予集團內之其他不詳成員。
㈢、基於意圖為自己不法所有冒用公務員名義，3人以上共同詐欺
    取財、以不正方式由自動付款設備詐取財物及掩飾、隱匿詐
    欺犯罪所得之去向、所在之故意，由詐騙集團之不詳成員於
    110年3月14日10時許，佯裝中華電信公司客服人員撥打電話
    予黃欽淞，佯稱其積欠電話費未繳且涉及刑事犯罪，嗣再分
    別佯裝警察、檢察官聯繫黃欽淞，詐稱其名下帳戶已涉及洗
    錢，須提供金融帳戶存摺、提款卡以供調查云云，因此致黃
    欽淞陷於錯誤，將其所申設之京城商業銀行股份有限公司（
    下稱：京城銀行）000-000000000000號帳戶（下稱：黃欽淞
    京城銀行帳戶）之提款卡1張及中華郵政股份有限公司（下
    稱：郵局）000-00000000000000號帳戶（下稱：黃欽淞郵局
    帳戶）之存摺1本、提款卡1張等物置入紅包袋，依指示持往
    臺南市佳里區公園路與文化街口附近之公園簡介牌樓下放置
    。陳家豪於同日接獲楊子緯、詐騙集團其他上游成員通知前
    往領取黃欽淞之提款卡，並將上情告知沈書賢，2人竟起貪
    念，共同基於侵占、以不正方式由自動付款設備詐取財物之
    故意，由陳家豪先搭乘計程車前往臺南市佳里區公園路與文
    化街口，拾取黃欽淞所置放內含存摺、提款卡之紅包袋並與
    駕駛車牌號碼00–8685號自小客車抵達佳里區之沈書賢會合
    後，即由沈書賢駕駛前開自小客車搭載陳家豪，於附表二所
    示之時間、地點，由陳家豪分別提領黃欽淞郵局帳戶（附表
    二編號1至3）及京城銀行帳戶（附表二編號4至5）內如附表
    二所示之款項共18萬9千元，將上開款項侵占入己，沈書賢
    從中分得2萬元。
二、案經溫清榕訴由臺南市政府警察局第四分局、李明河訴由臺
    南市政府警察局永康分局、黃欽淞訴由臺南市政府警察局佳
    里分局報告臺灣臺南地方檢察署檢察官偵查起訴。
    理  由
壹、程序部分：
一、按組織犯罪防制條例第12條第1項中段明定「訊問證人之筆
    錄，以在檢察官或法官面前作成，並經踐行刑事訴訟法所定
    訊問證人之程序者為限，始得採為證據」，被告以外之人於
    警詢所為之陳述，依前揭規定，於違反組織犯罪防制條例之
    罪名，即絕對不具有證據能力，不得採為判決基礎。故本判
    決以下就被告楊子緯違反犯罪組織罪名部分所引用之證據，
    並不包括被告以外之人於警詢時之證述。
二、本件被告楊子緯、沈書賢所犯係死刑、無期徒刑、最輕本刑
    為3 年以上有期徒刑以外之罪，其於準備程序就前揭被訴事
    實為有罪之陳述，經受命法官告知簡式審判程序之旨，並聽
    取公訴人、被告2人及辯護人之意見後，本院認無不得或不
    宜改依簡式審判程序進行之情形，爰依刑事訴訟法第273 條
    之1 第1 項規定，裁定本件由受命法官獨任進行簡式審判程
    序，合先敘明。
貳、實體部分　　
一、訊據被告2人坦承犯行（本院卷第331、393頁），核與同案
    被告羅靖雅、陳家豪、陳中龍之供述（警一卷第3-7頁、警
    三卷第3-9、17-22、59-64頁、偵一卷第44-61、65-68頁、
    偵二卷第29-31頁），證人即告訴人溫清榕、李明河、黃欽
    淞之證述相符（警一卷第9-10頁、警二卷第7-11頁、警三卷
    第81-84、87-88頁），並有内政部警政署反詐騙諮詢專線紀
    錄表、臺南市政府警察局第四分局育平派出所受理各類案件
    紀錄表、臺南市政府警察局永康分局復興派出所受（處）理
    案件證明單、受理各類案件紀錄表、臺南市政府警察局佳里
    分局佳里派出所受理各類案件紀錄表，被告陳家豪拾取現金
    、被告陳家豪、陳中龍提領時、地一覽表暨提款監視錄影
    畫面翻拍照片，李明河國泰世華銀行帳戶基本資料、交易明
    細、兆豐銀行、新光銀行、國泰世華銀行存摺封面影本，黃
    欽淞郵局帳戶存摺封面、内頁影印資料、交易明細、京城銀
    行帳戶存摺封面、提款卡影印資料、交易明細，黃欽淞手機
    通話紀錄截圖照片、放置紅包袋現場及蒐證照片、路口監視
    錄影翻拍晝面，被告間LINE對話紀錄翻拍照片，扣押筆錄、
    扣押物品目錄表在卷可稽（警一卷第17-19、21-27頁、警二
    卷第3-6、15-29、49-55頁、警三卷第23-27、85、91-151頁
    ），被告2人自白核與事實相符。本件事證明確，被告2人犯
    行洵堪認定，均應依法論科。
二、論罪：
㈠、按組織犯罪防制條例係藉由防制組織型態之犯罪活動為手段
    ，以達成維護社會秩序、保障人民權益之目的，乃於該條例
    第3條第1項前段與後段，分別對於「發起、主持、操縱、指
    揮」及「參與」犯罪組織者，依其情節不同而為處遇，行為
    人雖有其中一行為（如參與），不問其有否實施各該手段（
    如詐欺）之罪，均成立本罪。然在未經自首或有其他積極事
    實，足以證明其確已脫離或解散該組織之前，其違法行為，
    仍繼續存在，即為行為之繼續，而屬單純一罪，至行為終了
    時，仍論為一罪。行為人參與一詐欺犯罪組織，並於參與該
    犯罪組織之期間分工加重詐欺行為，先後加重詐欺數人財物
    ，雖其參與犯罪組織之時、地與加重詐欺取財之時、地，在
    自然意義上非完全一致，然二者仍有部分合致，且犯罪目的
    單一，依一般社會通念，認應評價為一罪方符合刑罰公平原
    則，應屬想像競合犯，如予數罪併罰，反有過度評價之疑，
    實與人民法律感情不相契合；且因其同時觸犯侵害一社會法
    益之參與犯罪組織罪及侵害數人財產法益之加重詐欺取財罪
    ，應僅就其首次犯行論以參與犯罪組織罪及加重詐欺罪之想
    像競合犯，而其後之犯行，乃為其參與該犯罪組織之繼續行
    為，為避免重複評價，當無從將一參與犯罪組織行為割裂再
    另論一參與犯罪組織罪，而與其後所犯加重詐欺罪從一重論
    處之餘地。又首次加重詐欺犯行，其時序之認定，自應以詐
    欺取財罪之著手時點為判斷標準；詐欺取財罪之著手起算時
    點，依一般社會通念，咸認行為人以詐欺取財之目的，向被
    害人施用詐術，傳遞與事實不符之資訊，使被害人陷於錯誤
    ，致財產有被侵害之危險時，即屬詐欺取財罪構成要件行為
    之著手，並非以取得財物之先後順序為認定依據（最高法院
    107年度臺上字第1066號、109年度臺上字第3945號判決意旨
    可參）。
㈡、核被告楊子緯就犯罪事實㈠所為，係犯組織犯罪防制條例第3
    條第1項後段之參與犯罪組織罪、刑法第339條之4第1項第1
    、2款之三人以上共同冒用公務員名義犯詐欺取財罪及洗錢
    防制法第14條第1項之一般洗錢罪；就犯罪事實㈡所為，係犯
    刑法第339條之4第1項第1、2款之3人以上共同冒用公務員名
    義詐欺取財罪、同法第339條之2第1項之以不正方式由自動付
    款設備取得他人之物罪、洗錢防制法第14條第1項之洗錢罪
    ；就犯罪事實㈢所為係犯刑法第339條之4第1項第1、2款之3
    人以上共同冒用公務員名義詐欺取財罪、同法第339條之2第
    1項之以不正方式由自動付款設備取得他人之物罪、洗錢防制
    法第14條第1項之洗錢罪。被告楊子緯、陳家豪（犯罪事實㈠
    -㈢）、陳中龍（犯罪事實㈡）與渠等所屬之詐騙集團成員就
    上開犯行間，有犯意聯絡及行為分擔，應依刑法第28條之規定論
    以共同正犯。所犯上開數罪，各罪行為之重要部分局部重疊
    ，具有行為之同一性，依一般社會通念，應評價為一行為方符
    合刑罰公平原則，是均係以一行為同時觸犯上開數罪名，為想
    像競合犯，均依刑法第55條之規定，從一重之3人以上共同
    冒用公務員名義詐欺取財罪論處。附表一、二被告對同一告
    訴人多次領款行為，均係出於同一犯意，皆屬當次犯行之一
    部，屬接續犯。犯罪事實㈠-㈢所示不同告訴人遭騙，應予分
    論併罰。
㈢、被告沈書賢就事實欄㈢部分，公訴意旨雖認應論以刑法第339 
    條之4 第1 項第1、2 款之加重詐欺取財等罪，然依被告沈
    書賢之供述：係被告陳家豪經集團告知要前往取款時，伊才
    知道上情等語（本院卷第389-390頁）、核與被告陳家豪供
    稱：被告沈書賢沒有加入集團、被告楊子緯供稱：沒有聽過
    被告沈書賢等語相符（偵一卷第56、91頁），被告沈書賢既
    未加入詐欺集團、亦未擔任該詐欺集團之車手，本案復無積
    極證據證明被告沈書賢與詐欺集團成員詐騙告訴人之犯行有
    何犯意聯絡及行為分擔，即難認定被告所為成立刑法第339 
    條之4 第1 項之加重詐欺取財罪，公訴人認被告所為係涉犯
    前揭罪名，容有未洽，惟因基本社會事實同一，復於審理程
    序告知被告此部分所涉罪名，爰依刑事訴訟法第300 條規定
    ，變更起訴法條，核被告沈書賢就事實欄㈢所為，係犯刑法
    第335 條第1 項之侵占罪、同法第339條之2第1項之以不正方
    式由自動付款設備取得他人之物罪（另因刑法第335 條第1 
    項之侵占罪，並非洗錢防制法第3條所指之特定犯罪，故不
    應論洗錢防制法第14條第1項之洗錢罪），上開數罪為想像
    競合犯，依刑法第55條之規定，從一重之侵占罪論處。被告
    沈書賢與陳家豪就上開數罪，有犯意聯絡及行為分擔，應依刑
    法第28條之規定論以共同正犯。
㈣、洗錢防制法第16條第2 項規定「犯前二條之罪，在偵查或審
    判中自白者，減輕其刑」，被告楊子緯雖坦承犯行，然各分
    別從一重依刑法加重詐欺罪處斷，僅於下述依刑法第57條裁
    量刑度時，併將輕罪合併評價審酌在內（最高法院108 年度
    臺上字第4405、4408號判決意旨）。
㈤、爰審酌被告2人年經力壯，不圖正業，被告楊子緯加入詐欺集
    團、指示車手犯案，被告沈書賢侵占贓款，均欠缺守法觀念
    ，且造成告訴人之財產損害、追償不易，惟念其等犯後坦承
    犯行，尚有悔意，復審酌被告2人於本件犯行所扮演之角色
    地位、參與程度、生活狀況，分別與告訴人李明河、黃欽淞
    達成調解，此有調解筆錄附卷（本院卷第187-190頁），參
    酌其等學經歷、家庭、經濟等一切情狀，分別量處如主文所
    示之刑，被告沈書賢並諭知易科罰金之折算標準。爰考量被
    告楊子緯各罪犯罪之目的、手段、情節，兼衡數罪所反應行
    為人之人格及犯罪傾向、對被告楊子緯施以矯正之必要性，
    及責罰相當、刑罰衡平等原則，爰依法定其應執行之刑，以
    示懲儆。另依司法院法院大法官釋字第812號解釋，本案被
    告楊子緯所犯參與犯罪組織罪，已無組織犯罪防制條例第3
    條第3項強制工作規定適用之餘地，附此敘明。至被告楊子
    緯之辯護人雖以其與告訴人李明河達成調解，請求給予緩刑
    ，然本案尚有其他被害人（犯罪事實㈠、㈢），且被告楊子緯
    另有其他詐欺案件經臺灣彰化地方檢察署起訴，此有臺灣高
    等法院被告前案紀錄表附卷，不宜為緩刑之宣告，附此序明
    。
三、沒收
㈠、犯洗錢防制法第14條之罪，其所移轉、變更、掩飾、隱匿、
    收受、取得、持有、使用之財物或財產上利益，沒收之，同
    法第18條第1項前段固有明文，但該條項既未規定「不問屬
    於犯罪行為人與否」，自以屬於被告所有者為限，始得依該
    條項規定沒收之。查被告楊子緯違犯上開犯行時提領之款項
    均已交給詐欺集團，非屬其所有，無由依洗錢防制法第18條
    第1項前段規定宣告沒收。
㈡、本件被告沈書賢所獲取不法報酬2萬元，係不法所得，本應依
    刑法第38條之1第1項規定宣告沒收，惟已與黃欽淞調解成立
    、賠償損失，而賠償之金額，實質上已經剝奪上開不法所得
    ，爰不再重複諭知沒收，以免過苛，另被告楊子緯雖有與詐
    欺集團約定報酬，但尚未收取（本院卷第332頁），自無從
    沒收。
據上論斷，應依刑事訴訟法第273 條之1 第1 項、第299 條第1
項前段、第300條，洗錢防制法第14條第1 項、第16條第2 項，
組織犯罪防制條例第3條第1項後段，刑法第11條前段、第28條、
第335條第1項、第339條之2第1項、第339 條之4 第1 項第1、2 
款、第55條、第41條第1項前段、第51條第5 款，刑法施行法第1
 條之1 ，判決如主文。
本案經檢察官黃銘瑩偵查起訴、謝欣如到庭執行公訴。
中　　華　　民　　國　　111 　年　　7 　　月　　28　　日
                  刑事第五庭    法　官  蔡奇秀
以上正本證明與原本無異。
如不服本判決應於收受本判決後20日內向本院提出上訴書狀，並
應敘述具體理由。其未敘述上訴理由者，應於上訴期間屆滿後20
日內向本院補提理由書狀（均須按他造當事人之人數附繕本）「
切勿逕送上級法院」。 
　　　　　　　　　　　　　　　　書記官　黃郁淇
中　　華　　民　　國　　111 　年　　7 　　月　　28　　日
附錄本案所犯法條：
中華民國刑法第335條
意圖為自己或第三人不法之所有，而侵占自己持有他人之物者，
處5年以下有期徒刑、拘役或科或併科1千元以下罰金。
前項之未遂犯罰之。

中華民國刑法第339條之2
意圖為自己或第三人不法之所有，以不正方法由自動付款設備取
得他人之物者，處3年以下有期徒刑、拘役或1萬元以下罰金。
以前項方法得財產上不法之利益或使第三人得之者，亦同。

中華民國刑法第339條之4
犯第 339 條詐欺罪而有下列情形之一者，處 1 年以上 7 年以
下有期徒刑，得併科 1 百萬元以下罰金：
一、冒用政府機關或公務員名義犯之。
二、三人以上共同犯之。
三、以廣播電視、電子通訊、網際網路或其他媒體等傳播工具，
    對公眾散布而犯之。
前項之未遂犯罰之。

洗錢防制法第14條
有第二條各款所列洗錢行為者，處 7 年以下有期徒刑，併科新
臺幣 5 百萬元以下罰金。
前項之未遂犯罰之。
前二項情形，不得科以超過其特定犯罪所定最重本刑之刑。

組織犯罪防制條例第3條
發起、主持、操縱或指揮犯罪組織者，處 3 年以上 10 年以下
有期徒刑，得併科新臺幣 1 億元以下罰金；參與者，處 6 月以
上 5 年以下有期徒刑，得併科新臺幣 1 千萬元以下罰金。但參
與情節輕微者，得減輕或免除其刑。
附表一：
編號 時間 地點 金額 提款人 1 110年3月13日14時16分 臺南市○○區○○路00號（全家便利超商永康忠孝店） 2萬元 陳家豪 2 110年3月13日14時17分 臺南市○○區○○路00號（全家便利超商永康忠孝店） 8000元 陳家豪 3 110年3月13日14時26分 臺南市○○區○○路○段00號（全家便利超商永康兵仔市場店） 7萬1000元 陳家豪 4 110年3月14日0時4分 臺中市○○區○○路○段000號之5（國泰世華銀行逢甲分行） 2萬元 陳中龍 5 110年3月14日0時5分 臺中市○○區○○路○段000號之5（國泰世華銀行逢甲分行） 2萬元 陳中龍 6 110年3月14日0時6分 臺中市○○區○○路○段000號之5（國泰世華銀行逢甲分行） 2萬元 陳中龍 7 110年3月14日0時7分 臺中市○○區○○路○段000號之5（國泰世華銀行逢甲分行） 2萬元 陳中龍 8 110年3月14日0時8分 臺中市○○區○○路○段000號之5（國泰世華銀行逢甲分行） 1萬9000元 陳中龍 
附表二：
編號 時間 地點 金額 提款人 1 110年3月14日13時50分 臺南市○○區○○路000號（佳里郵局） 6萬元 陳家豪 2 110年3月14日13時51分 臺南市○○區○○路000號（佳里郵局） 6萬元 陳家豪 3 110年3月14日13時53分 臺南市○○區○○路000號（佳里郵局） 2萬9000元 陳家豪 4 110年3月14日14時2分 臺南市○○區○○路000號（京城銀行佳里分行） 3萬元 陳家豪 5 110年3月14日14時3分 臺南市○○區○○路000號（京城銀行佳里分行） 1萬元 陳家豪